【裁判字號】    98,交聲,3040
【裁判日期】    981215
【裁判案由】    違反道路交通管理處罰條例聲明異議
【裁判全文】
臺灣桃園地方法院刑事交通事件裁定    98年度交聲字第3040號
原處分機關  交通部公路總局新竹區監理所桃園監理站
受處分人即
異  議  人  甲○○
上列異議人即受處分人因違反道路交通管理處罰條例事件，對交
通部公路總局新竹區監理所桃園監理站民國98年10月12日所為之
處分（原處分案號：桃監裁罰字第裁52-DB0000000號）聲明異議
，本院裁定如下：
    主  文
原處分撤銷。
甲○○汽車駕駛人，駕駛汽車經測試檢定酒精濃度超過規定標準
，吊扣自用小客車駕駛執照壹年，並施以道路交通安全講習。
    理  由
一、原處分意旨略以：異議人即受處分人甲○○於民國（下同）
    98年9 月27日凌晨1 時25分許，駕駛車號7G-7528 號自小客
    車，行經桃園縣八德市○○路673 號前，為桃園縣政府警察
    局八德派出所員警掣單舉發「酒後駕車，經呼氣測試酒精濃
    度值為0.64MG/L超過規定標準」違規，依道路交通管理處罰
    條例第35條第1 項第1 款規定裁處異議人罰鍰新臺幣（下同
    ）49,500元，並吊扣異議人職業職業大貨車駕駛執照12個月
    ，施以道路交通安全講習等語。
二、聲明異議意旨略以：異議人為領有職業大貨車駕駛執照之駕
    駛人，違規當日係因駕駛普通自小客車違規，被吊扣職業大
    貨車駕駛執照，裁罰乃屬不當，依法亦屬無據；且吊扣其職
    業聯結車駕照將嚴重影響其生計，是爰請求撤銷原處分關於
    吊扣職業大貨車駕照12個月之部分，另為適當處分等語。
三、按汽車駕駛人飲用酒類或其他類似物後，其吐氣所含酒精濃
    度超過每公升0.25毫克，不得駕車；又駕駛汽車經測試檢定
    酒精濃度超過規定標準者，處1 萬5,000 元以上6 萬元以下
    罰鍰，並當場移置保管該汽車及吊扣其駕駛執照1 年。汽車
    駕駛人有第35條第1 項規定之情形者，應接受道路交通安全
    講習，道路交通安全規則第114 條第2 款、道路交通管理處
    罰條例第35條第1 項第1 款及第24條第1 項第2 款分別定有
    明文。又按汽車駕駛人，因違反本條例及道路交通安全規則
    之規定，受吊銷駕駛執照處分時，吊銷其持有各級車類之駕
    駛執照，亦為道路交通管理處罰條例第68條所明定，而此規
    定係於94年12月14日修正公布，並於95年3 月1 日施行，而
    修正前之道路交通管理處罰條例第68條則規定「汽車駕駛人
    ，因違反本條例及道路交通安全規則之規定，受吊扣或吊銷
    駕駛執照處分時，吊扣或吊銷其持有各級車類之駕駛執照」
    ，其修法意旨，係以「原條文將違規駕駛人所持有之各級車
    類駕駛執照一併吊扣或吊銷，失之過酷，影響人民工作及生
    活甚鉅」為由，而刪除吊扣駕駛人駕駛執照時，應吊扣駕駛
    人持有各級車類駕駛執照之規定（詳立法院公報第94卷第70
    期第136 頁至第138 頁之院會紀錄暨修正道路交通管理處罰
    條例第68條之立法理由），是依現行道路交通管理處罰條例
    ，已無得吊扣駕駛人所持有他級駕駛執照之依據存在，從而
    ，為吊扣駕駛人駕駛執照之處分時，自僅得吊扣駕駛人違規
    時所駕駛該級車類之駕駛執照，以限制其繼續駕駛該級車類
    行駛道路之權利，若駕駛人並無該級車類之駕駛執照，或雖
    曾持有該級車類之駕駛執照，然該駕駛執照業經吊銷、吊扣
    ，即無從再執行吊扣該級車類駕駛執照之處分（臺灣高等法
    院暨所屬法院97年法律座談會刑事類提案第40號研討結果亦
    同此見解）。再者，至道路交通主管機關對於汽車駕駛執照
    之管理，因採取一照原則，未發給駕駛人較低等級之駕駛執
    照，惟行為人依法既應諭知吊扣自用小客車之駕駛執照，尚
    不能因受處分人現實上僅持有大貨車（或聯結車）之駕駛執
    照，即違背法律規定諭知免罰。此主管機關仍可利用電腦資
    料處理或在大貨車駕照註記或其他方式，吊扣行為人小型車
    之駕駛執照，執行層面應可妥適克服，尚難逕謂無法執行，
    而諭知不罰（參照臺灣高等法院暨所屬法院98年法律座談會
    刑事類提案第20號決議意旨）。
四、再按檢察官之緩起訴處分於緩起訴期間內，有下列情形之一
    者，檢察官得依職權或依告訴人之聲請撤銷原處分，繼續偵
    查或起訴：(1)於期間內故意更犯有期徒刑以上刑之罪，經檢
    察官提起公訴者。(2)緩起訴前，因故意犯他罪，而在緩起訴
    期間內受有期徒刑以上刑之宣告者。(3)違背第253 條之2 第
    1 項各款之應遵守或履行事項者，刑事訴訟法第253 條之3
    第1 項定有明文。據此可徵經檢察官為「緩起訴」處分者，
    於「緩起訴」之猶豫期間內，最終是否會被檢察官提起公訴
    ，猶懸而未定，亦即「緩起訴」處分於猶豫期間內尚未具有
    實質之確定力，檢察官仍得根據上開規定依職權或依告訴人
    之聲請，將被告「緩起訴」處分撤銷。而行政罰法第26條明
    定一事不二罰原則，且應受行政罰之行為如經不起訴處分或
    為無罪、免訴、不受理、不付審理之裁判「確定」者，始得
    依違反行政法上義務規定裁處之，並未包括「緩起訴」處分
    在內，雖「緩起訴」處分之最終使被告免於刑事訴追之效果
    與「不起訴」處分之效果相同，惟依行政罰法第26條第2 項
    之立法意旨，亦必須待緩起訴處分實質確定時，被告才最終
    地確定免於受刑事訴追，原處分機關始得為行政裁罰，亦即
    在緩起訴期間內即猶豫期間期滿前，該緩起訴處分仍有被撤
    銷之可能，此時原處分機關若依法為行政裁決，將使受處分
    人有同時遭受行政處罰及刑事訴追之危險，顯與行政罰法第
    26條規定之立法意旨相違背。準此，自行政罰法第26條規定
    立法意旨為有利於行為人之解釋，應認應受行政裁罰之行為
    ，關於罰鍰部分，同一事實如經緩起訴處分確定者，亦有行
    政罰法第26條明定一事不二罰原則之適用（臺灣高等法院暨
    所屬法院96年法律座談會刑事類提案第36號法律問題參照）
    。
五、經查：
（一）異議人於上開時、地駕駛自用小客車，行經桃園縣八德市
      ○○路673 號前，經警攔查檢測其呼氣酒精濃度測定值達
      每公升0.64毫克，業已超過規定標準之事實，有桃園縣政
      府警察局舉發違反道路交通管理事件通知單1 紙在卷可稽
      ，且為異議人於聲明異議狀內所不爭執，其前開違規行為
      堪以認定。
（二）異議人之違規行為既係發生於98年9 月17日，自應依修正
      後之道路交通管理處罰條例第68條裁處。且修正後道路交
      通管理處罰條例第68條之規定，既將「吊扣」等字刪除，
      是依前開說明，駕駛人受吊扣駕駛執照處分時，不再吊扣
      其持有各級車類之駕駛執照，故原處分機關於作成吊扣駕
      駛執照處分時，應就行為人所應吊扣之駕駛執照種類予以
      限定，始符合依法行政原則。而受處分人為本件違規行為
      時，係駕駛自用小客車，此有桃園縣政府警察局桃警局交
      字第DB0000000 號舉發違反道路交通管理事件通知單附卷
      可憑。揆諸前開說明，其依法所受之處分應為限制其駕駛
      小型車之權利，即吊扣其普通小客車駕駛執照，原處分機
      關未審酌及此，吊扣職業大貨車駕照12月部分，已逾越修
      正後道路交通管理處罰條例第68條之規範意涵及範圍，有
      待商榷。聲明異議係屬一種司法救濟途徑，應由法院審查
      受處分人所涉之違規事實是否成立，及原處分所適用之法
      條是否正確、裁罰是否是當，且因法院負有司法審查之作
      用，對原處分失當時，就罰鍰、吊照及安全講習等處罰效
      果，即應自為諭知（參照臺灣高等法院暨所屬法院98年法
      律座談會刑事類提案第23號決議意旨），是本件受處分人
      確有駕駛自小客車經測試檢定，有「酒精濃度超過規定標
      準」之違規情形，依上揭說明，應由法院責由本件主管機
      關利用電腦資料處理或在職業大貨車駕照註記或其他方式
      ，吊扣受處分人自用小客車之駕駛執照，以為適法。
（三）又異議人上揭酒醉駕車之行為，因同時另犯刑法第185 條
      之3 之服用酒類不能安全駕駛動力交通工具而駕駛罪，業
      經臺灣桃園地方法院檢察署檢察官於98年11月20日以98年
      度偵字第22738 號為緩起訴處分，命異議人應於緩起訴處
      分確定後6 個月內，向國庫所屬內政部賑災專戶支付新臺
      幣2 萬元，並參加臺灣桃園地方法院檢察署舉辦之法治教
      育講習1 場次，經該署檢察官依職權送請再議，亦經臺灣
      高等法院檢察署駁回再議在案，上開緩起訴處分之緩起訴
      期間尚未屆滿等情，有上開緩起訴處分書、臺灣高等法院
      被告全國前案紀錄表各1 份在卷可按，洵堪信為真實。本
      件異議人上開酒後駕車之行為，係屬同時觸犯刑事法律及
      違反行政法上義務規定之行為，是原處分機關於異議人緩
      起訴期間尚未屆滿前（即尚為具有實質確定力之前），逕
      對異議人上開酒後駕車之行為裁處罰鍰，依前開說明意旨
      ，與上述行政罰法第26條第1 項前段之「一事不二罰」原
      則相違，難謂適法。
六、綜上，原處分關於吊扣異議人駕駛執照12個月之處分，僅能
    吊扣異議人之普通小客車駕駛執照，而不得代以吊扣其職業
    大貨車駕駛執照，且原處分裁處異議人罰鍰4 萬9,500 之行
    政裁罰部分，違行政罰法第26條第2 項之「一事不二罰」之
    規定，亦難認為允當，原處分既有上開違法不當之處，本院
    即無從予以維持。從而，異議人提出本件聲明異議為有理由
    ，且基於本件為同一交通違規行為，原處分機關所為之吊扣
    處分、罰鍰、道路安全講習之各處分無從區分，雖異議人未
    就罰鍰、施以道路交通安全講習之處分有所爭執，仍應由本
    院將原處分撤銷，自為裁罰如主文第2 項所示，以期適法。
據上論斷，應依道路交通管理處罰條例第87條第2 項，道路交通
案件處理辦法第20條前段，裁定如主文。
中    華    民    國    98    年    12    月    15    日
                  刑事第一庭    法  官  張瓊華
以上正本證明與原本無異。
如不服本裁定，應於送達後5 日內，向本院提出抗告狀。
                                書記官  李宜娟
中    華    民    國    98    年    12    月    18    日


司法院資訊處製作；財團法人民間司法改革基金會備份。
